【裁判字號】    91,上,314
【裁判日期】    920114
【裁判案由】    返還不當得利
【裁判全文】
臺灣高等法院臺中分院民事判決  九十一年度上字第三一四號
      上  訴  人  乙○○
      被  上訴人  台灣土地銀行
      法定代理人  甲○○
右當事人間請求返還不當得利事件，上訴人對於中華民國九十一年七月二十三日臺灣
臺中地方法院九十一年度重訴字第二五五號第一審判決提起上訴，本院判決如左：
    主    文
上訴駁回。
第二審訴訟費用由上訴人負擔。
    事實及理由
一、本件被上訴人起訴主張：坐落台中市○區○○段第一一五之一、一一五之六、一
    一五之七、一一五之十二地號等土地（下稱系爭土地）為被上訴人所有，其上有
    上訴人於民國（下同）七十二年四月十九日在原審法院七十一年度民執字第一一
    三七二號執行案件拍賣程序中得標承買之門牌號碼台中市○村路二○○之六號之
    建物一棟（下稱系爭建物），占用系爭土地面積共五百九十二平方公尺，上訴人
    所有之系爭建物係無權占用系爭土地，經被上訴人提起拆屋還地訴訟，已經原審
    法院以七十八年度訴字第四二○號民事判決上訴人應予拆屋還地，嗣經本院以七
    十九年度上字第一三○號民事判決、最高法院以八十八年度台上字第三一八九號
    民事裁定駁回上訴人上訴，確定上訴人應為拆屋還地在案；其後被上訴人復聲請
    原審法院民事執行處以八十九年度執秋字第一三二六七號強制執行，並已於九十
    年五月二十八日強制執行完畢，依原審法院七十八年度訴字第四二○號民事判決
    ，上訴人係自七十二年四月十九日買受系爭建物而無權占用被上訴人土地，被上
    訴人自得依民法第一百七十九條規定及最高法院六十一年台上字第一六九五號判
    例見解，基於不當得利之法律關係請求上訴人返還其自七十二年四月十九日起至
    返還土地之日，即九十年五月二十七日止，所受相當於租金之利益。為此起訴請
    求上訴人應給付被上訴人新台幣（下同）九百零六萬八千二百三十八元，並自起
    訴狀繕本送達上訴人之翌日（即民國九十一年三月八日）起至清償日止，按年息
    百分之五計算之利息。並於本院聲明：上訴駁回。（原法院僅判決上訴人應給付
    被上訴人貳佰玖拾陸萬肆仟玖佰肆拾捌元，及自九十一年三月八日起至清償日止
    ，按年息百分之五計算之利息。並駁回被上訴人其餘之訴，被上訴人對其敗訴部
    分並未聲明不服。）
二、上訴人則以：系爭四筆土地為國有土地，被上訴人並非所有權人（所有權人為中
    華民國），若謂「受有損害」，也是國家受損害，應由財政部國有財產局代表國
    家起訴請求才對，被上訴人應無請求返還不當得利之權。且縱或系爭土地屬被上
    訴人所有，因被上訴人台灣土地銀行為百分之百公股之公營金融機構，依國營事
    業管理法第三條第一項第一款之規定，為國營事業。國營事業之土地即係國有地
    ，應受行政院台八十二財字第一一一五三號函令：「國有出租基地之租金率，一
    律依照土地申報地價年息百分之五計收租金」之拘束，且被上訴人曾於七十七年
    二月二十四日通知上訴人繳納系爭土地之使用補償金，故原審以土地申報地價年
    息原審以申報地價年息百分之十計算不當得利，顯然過高；又系爭建物拍賣時，
    執行法院曾測量面積，依據被上訴人起訴狀所附之原法院民事判決書之測量圖，
    上訴人拍定買受之系爭建物，其中騎樓人行道部分之面積共為一百六十二．三一
    平方公尺。按騎樓係人行道（道路交通管理處罰條例第三條第三款：「人行道：
    指為專供行人通行之騎樓、走廊．．．」），係專供公眾通行之用（道路交通安
    全規則第一百三十三條），不在上訴人獨自占有使用收益之範圍，上訴人並未就
    騎樓人行道部分之土地獲取利益，依最高法院九十年台上字第一九○號判決「請
    求返還不當得利之範圍，應以對方所受之利益為度，非以請求人所受損害若干為
    準」之見解，被上訴人自無「就騎樓人行道部分返還不當得利」之可言。被上訴
    人起訴請求返還相當於租金之不當得利，係將上開一六二．三一平方公尺騎樓人
    行道部分一併計算在內，自屬不合等語資為抗辯。並聲明：
    (一)原判決除駁回被上訴人其餘之訴及其假執行之聲請部分外廢棄。(二)右開廢棄部
    分，被上訴人在第一審之訴及假執行之聲請駁回。
三、兩造不爭之事實：
（一）系爭土地為被上訴人所有，其上有上訴人於七十二年四月十九日在原法院七十
      一年度民執字第一一三七二號執行案件拍賣程序中得標承買之系爭建物，系爭
      建物占用系爭土地面積共五百九十二平方公尺，上訴人所有之系爭建物係無權
      占用系爭土地，經被上訴人提起拆屋還地訴訟，已經原審法院以七十八年度訴
      字第四二○號民事判決上訴人應予拆屋還地，嗣經本院以七十九年度上字第一
      三○號民事判決、最高法院以八十八年度台上字第三一八九號民事裁定駁回上
      訴人上訴，確定上訴人應為拆屋還地在案；其後被上訴人復聲請原審法院民事
      執行處以八十九年度執秋字第一三二六七號強制執行，並已於九十年五月二十
      八日強制執行完畢，業據被上訴人提出原審法院七十八年度訴字第四二○號民
      事判決影本、本院七十九年度上字第一三○號民事判決影本、最高法院八十八
      年度台上字第三一八九號民事裁定影本及原審法院八十九年度執秋字第一三二
      六七號執行筆錄影本各一份為證（原審卷第十至二十七頁），並經本院調閱原
      審法院七十八年度訴字第四二○號民事案卷、原審法院八十九年度執秋字第一
      三二六七號執行案卷及原審法院七十一年度民執字第一一三七二號執行案卷查
      明屬實，復為上訴人所不爭執，自堪信為真實。
（二）上訴人所有之系爭建物在八十六年二月十四日以前無權占用系爭土地，所涉之
      不當得利，業經原審法院駁回被上訴人之請求，兩造於二審程序中，對此部分
      均未再陳述意見，上訴人僅爭執騎樓地一百六十二．三一平方公尺部分未有利
      得，不應算入八十六年二月十五日起之不當利得，應認上訴人對被上訴人所主
      張系爭建物無權占用系爭土地，並自八十六年二月十五日起有不當利得等情不
      爭執。
（三）上訴人係於七十二年四月十九日在原審法院七十一年度民執字第一一三七二號
      執行案件拍賣程序中得標承買系爭建物，系爭建物經台中市中山地政事務所於
      七十二年二月七日測量結果，住房地面層面積為四百八十八．三一平方公尺、
      騎樓面積為一百六十二．三一平方公尺，共計六百五十．六二平方公尺，其拍
      賣公告記載「．．．平房壹棟（房屋以測量為準）（即台中市○村路２○○─
      ６號）六五○．六二平方公尺．．．」乙節，業經本院調閱原審法院七十一年
      度民執字第一一三七二號執行案卷查明屬實，執行法院點交時，即係點交六百
      五十點六二平方公尺等情，復為兩造所不爭執（本院卷第四十頁、四十四頁）
      ，應可認為真正。
（四）被上訴人土地銀行為百分之百公股之公營銀行組織，為兩造所不爭執，並有上
      訴人提出之被上訴人網路資料影本一份為證（本院卷第五十八頁）。
（五）行政院台八十二財字第一一一五三號函令：「國有出租基地之租金率，一律依
      照土地申報地價年息百分之五計收租金」，有財政部國有財產局台中區辦事處
      九十一年十一月二十六日函（本院卷第九十至九十二頁）及財政部國有財產局
      九十一年十一月二十九日函（本院卷第一○三頁）各一份在卷可稽，並為兩造
      所不爭執。
四、被上訴人主張系爭土地為其所有，得向上訴人請求不當得利，上訴人既以前詞置
    辯，則本院即應審究(1)系爭土地是否為被上訴人所有，抑或國有土地？(2)系爭土
    地有無國有土地租金限制之適用？原審法院以年息百分之十計算不當利得，是否
    過高？(3)系爭建物之騎樓地，是否亦為上訴人占用之範圍？
（一）上訴人主張系爭土地光復時政府接收為國有土地，被上訴人為管理機關云云。
      惟查系爭土地於八十八年經財政部以台財庫第八八一八七六九三○號函文認定
      ：「貴行經管登記為『國有』型態之房地，報請以通案方式整批變更登記『行
      有』，以資簡化登記手續乙案，經本部審認，『得認定原係貴行所有』。請貴
      行．．．分批申請更名登記後，依『行產』相關規定處理」（本院卷第七十七
      頁）即財政部業經認定系爭土地確實屬被上訴人所有；次查參以系爭土地之登
      記謄本明確記載，被上訴人在「四十五年」即因「買賣」而取得系爭土地所有
      權（本院卷第五十至五十三頁）；末以所謂土地登記手續上之「更名登記」，
      應係指該登記前後之權利主體同一，亦即權利主體並無變動，僅為使登記外觀
      與實際權利主體相符，該所為登記即為更名登記，倘若登記前後之權利主體有
      所變動而不相同，則屬權利移轉行為，即不得為更名登記，而應為移轉登記，
      此觀諸土地登記規則第一百零四條甚明。益證被上訴人並非在八十八年才由中
      華民國移轉系爭土地所有權，亦即系爭土地自四十五年即為土地銀行所有而非
      國有土地，確無疑義。上訴人主張系爭土地原為國有土地云云，顯與事實相悖
      ，洵非可採。上訴人雖提出舊式之土地登記簿謄本（本院卷第七十九至八十二
      頁），以資證明系爭土地確為國有土地云云，然按系爭土地既經財政部於八十
      八年審定認原係被上訴人所有如上開函件，而財政部國有財產局負責國有土地
      之管理，對於何者係國有土地，何者係非國有土地，自當知之甚詳，依台灣光
      復初期百廢待舉之狀況，台灣各筆土地之歸屬必有一段混亂之過度時期，是以
      本院認財政部之認定，應足採為系爭土地所有權歸屬之依據，上訴人所提出舊
      式之土地登記簿謄本尚不得採為有利於上訴人之證據。
（二）上訴人辯以被上訴人台灣土地銀行為百分之百公股之公營金融機構，依國營事
      業管理法第三條第一項第一款之規定，為國營事業，而國營事業之土地即係國
      有地，應受行政院台八十二財字第一一一五三號函令：「國有出租基地之租金
      率，一律依照土地申報地價年息百分之五計收租金」之拘束，且被上訴人曾於
      七十七年二月二十四日通知上訴人繳納系爭土地之使用補償金云云，然查：
  １、被上訴人土地銀行雖為百分之百公股之公營銀行組織，惟依國有財產法第三條
      第一項第三款規定，僅該股份屬國有財產，絕非國營事業之所有財產均為國有
      財產。所謂國營事業之意義，僅彰顯於「其職員為公務員」乙事，但國營事業
      仍為私法人，其不僅不是公法人，其土地更不可能有成為國有土地或比照國有
      土地處理之餘地，亦即「國家（中華民國）」與「國營事業」乃不同之權利主
      體，乃不同之法人，所謂國有土地係指土地所有權人為「中華民國」，除此之
      外，不得謂其他權利主體之土地為國有土地，其理至明。是以上訴人以國營事
      業之土地即成為國有財產，尚屬無據。
  ２、系爭土地既非國有土地已認定如前，則上訴人辯以應受行政院台八十二財字第
      一一一五三號函令：「國有出租基地之租金率，一律依照土地申報地價年息百
      分之五計收租金」之拘束，自非可採。況上開函示，僅係行政院對國有土地合
      法訂立租約時所定之租金標準，姑不論本件系爭土地並非國有土地，縱係國有
      土地，然因係遭上訴人無權占用，當與上開函示所言合法訂立租約之情形有異
      。
  ３、上訴人又辯稱：被上訴人其他土地出租他人之租金均以百分之四為計算標準，
      且被上訴人曾寄發使用補償金計算表予上訴人，依該計算表，被上訴人請求的
      年租率都在百分之四以下，故本件被上訴人若受有損害，其損害額也僅百分之
      四云云。然查：被上訴人其他土地出租他人之租金收取標準為何，乃屬被上訴
      人之訂約自由，非上訴人所能置喙，況彼係指合法訂立租約之情形，與本件無
      權占用情形相左；且被上訴人前寄發予上訴人之使用補償金計算表（原審卷第
      五十七頁），縱所請求的年租率都在百分之四以下，惟依上訴人所提之使用補
      償金計算表影本所示，該計算表係被上訴人於七十七年二月二十四日製表，所
      請求者為七十七年度之使用補償金，該計算表並於備考欄註記「七十八年起使
      用費另計」等語，有該計算表影本一份附卷可參，故被上訴人本件請求自不受
      該計算表之收費標準拘束。
  ４、按不當得利之計算標準，應參酌土地法第一百零五條、第九十七條第一項之規
      定，予以計算較為客觀公允。次按建築房屋之基地租金，依土地法第一百零五
      條準用同法第九十七規定，以不超過該土地申報價額年息百分之十為限，而該
      條所謂土地價額，依土地法施行法二十五條規定，係指法定地價而言，又法定
      地價，依土地法第一百四十八條規定，係指土地所有權人依土地法所申報之地
      價。而公有土地，以各該宗土地之公告地價為申報地價（參看平均地權條例施
      行細則第二十一條）。又基地租金之數額，除以基地申報地價為基礎外，尚須
      斟酌基地之位置，工商業繁榮之程度，承租人利用基地之經濟價值及所受利益
      等項，並與鄰地租金相比較，以為決定，並非必達申報總地價年息百分之十最
      高額（最高法院六十八年度台上字第三○七一號判例意旨可資參照）。查系爭
      土地位於台中市○村路○○○○路口，對面為美術館，美術館旁即為台中市立
      文化中心或台中市立向上國民中學，文教鼎盛，附近商店、餐廳林立，商業繁
      榮等事實，為一般所周知，本院現時亦知之者（參最高法院二十八年度上字第
      二三七九號判例），又系爭建物為平房，上訴人出租他人經營台中牛排館，每
      年收取租金高達三百二十萬元等節，有被上訴人所提之上訴人就系爭建物所收
      取之租金資料一份及上訴人所有之系爭建物相片二張為證（原審卷第八十、八
      十一頁），復為兩造所不爭執，是系爭土地之經濟利用價值及上訴人所受利益
      極鉅，故原審以各該筆土地之公告地價額年息百分之十計付計算上訴人之得利
      金額，尚屬合理。
（三）上訴人復辯稱：系爭建物之騎樓部分一百六十二．三一平方公尺，為人行道，
      係專供公眾通行之用，不在被告獨自占有使用收益之範圍，上訴人並未就騎樓
      人行道部分之土地獲取利益，無不當得利可言云云。然查上訴人系爭建物之騎
      樓部分依法雖為人行道，係專供公眾通行之用，惟仍屬系爭建物之一部分，系
      爭建物之騎樓部分既坐落系爭土地之上，上訴人仍因占用被上訴人該部分土地
      而受有利益，致被上訴人受有損害，自有不當得利可言。況且依被上訴人所提
      出，復為上訴人所不爭執（本院卷第三十九頁）之系爭建物相片（原審卷第八
      十頁）所示，該騎樓部分經建蓋高於一般路面之樓台，且部分砌牆圍起，並設
      置平均間隔之鐵欄杆，上訴人並陳稱欄杆之設置係為不讓機車停在騎樓上等語
      （本院卷第三十九頁），又系爭建物之屋頂部分，亦建蓋至騎樓土地上方，足
      認系爭建物之騎樓亦係供上訴人之承租人台中牛排館使用，可見上訴人所辯其
      並未就騎樓人行道部分之土地獲取利益云云，與事實不符，尚難採憑。而系爭
      建物之總面積為六百五十．六二平方公尺，其中占用第一一五之一地號土地五
      百五十八平方公尺、第一一五之六地號六十一平方公尺、第一一五之七地號十
      九平方公尺、第一一五之十二地號土地三十五平方公尺乙節，有台中市中山地
      政事務所九十一年五月二十九日中山地所二字第○九一○○○九二九五函暨複
      丈成果圖各一份附卷可稽（原審卷第六十七、六十八頁）。是被上訴人僅請求
      系爭建物其中占用第一一五之一地號土地四百八十六平方公尺、第一一五之六
      地號六十一平方公尺、第一一五之七地號十三平方公尺、第一一五之十二地號
      土地三十二平方公尺之不當得利，應予准許。
五、按無法律上原因而受利益，致他人受損害者，應返還其利益，民法第一百七十九
    條定有明文。是綜上，上訴人既未經被上訴人同意，其系爭建物得無償占用被上
    訴人之系爭土地，則上訴人占用被上訴人之土地而受有利益，致被上訴人受有損
    害，被上訴人本於民法第一百七十九條之不當得利返還請求權，請求上訴人給付
    自八十六年二月十五日起至九十年五月二十七日止，依各該筆土地之公告地價額
    年息百分之十計算相當於租金之不當得利，自屬有據，原審法院依此計算被上訴
    人就系爭四筆土地得請求相當於租金之利益，共計二百九十六萬四千九百四十八
    元，洵屬正當。
六、綜上所述，本件被上訴人主張上訴人應返還不當得利為可採，上訴人所辯均為無
    可取。被上訴人本於不當得利之法律關係，請求上訴人給付二百九十六萬四千九
    百四十八元，及自起訴狀繕本送達上訴人之翌日（即九十一年三月八日）起至清
    償日止，按年息百分之五計算之法定遲延利息，為有理由，應予准許。是則原審
    判命上訴人如數給付，於法並無不合。上訴意旨指摘原判決不當，求予廢棄改判
    ，為無理由，應予駁回其上訴。
據上論結，本件上訴為無理由，依民事訴訟法第四百四十九條第一項、第七十八條，
判決如主文。
中      華      民      國    九十二    年      一      月     十四     日
~B1民事第二庭審判長法  官  童有德
~B2                法  官  黃永泉
~B3                法  官  蔡秉宸
右為正本係照原本作成。
如對本判決上訴，須於收受判決送達後二十日內向本院提出上訴書狀，其未表明上訴
理由者，應於提出上訴後二十日內向本院提出上訴理由書（須按他造人數附具繕本）
，並繳納送達用雙掛號郵票拾份（每份拾肆元）。
上訴時應提出委任律師或具有律師資格之人之委任狀；委任有律師資格者，另應附具
律師及格證書及釋明委任人與受任人有民事訴訟法第四百六十六條之一第一項但書或
第二項（詳附註）所定關係之釋明文書影本。
~B                書記官  蕭玉真
中      華      民      國    九十二    年      一      月     十五     日
附註：
民事訴訟法第四百六十六條之一（第一項、第二項）
對於第二審判決上訴，上訴人應委任律師為訴訟代理人。但上訴人或其法定代理人具
有律師資格者，不在此限。
上訴人之配偶、三親等內之血親、二親等內之姻親，或上訴人為法人、中央或地方機
關時，其所屬專任人員具有律師資格並經法院認為適當者，亦得為第三審訴訟代理人
。
                                                                        Ｂ


司法院資訊處製作；財團法人民間司法改革基金會備份。
